臺灣臺中地方法院民事判決　　　　　　96年度訴字第483號
原　　　告　乙○○
訴訟代理人　周仲鼎律師
被　　　告　甲○○
訴訟代理人　張慶達律師
被　　　告　丁○○
　　　　　　戊○○
　　　　　　丙○○
　　　　　　己○○
　　　　　　庚○○
上5人共同
訴訟代理人　辛○○○
上列當事人間請求拆屋還地事件，本院於民國96年9月18日言詞
辯論終結，判決如下：
    主      文
被告甲○○應將坐落臺中市○區○○○段186-12地號，如附圖所
示Ａ部分、面積零點零零壹玖公頃土地上之建物拆除，並將該部
分土地返還原告。
被告丁○○、戊○○、丙○○、己○○、庚○○應將坐落臺中市
西區○○○段186-12地號，如附圖所示Ｂ部分、面積零點零零零
肆公頃土地上之建物拆除，並將該部分土地返還原告。
訴訟費用由被告甲○○負擔百分之八十三，餘由被告丁○○、戊○○、丙○○、己○○、庚○○負擔。
本判決於原告分別以(一)新臺幣貳拾肆萬壹仟元、(二)新臺幣伍仟壹
佰元，為(一)被告甲○○、(二)被告丁○○、戊○○、丙○○、己○○、庚○○供擔保後，得假執行；但被告甲○○如以新臺幣柒拾
貳萬貳仟元為原告預供擔保，得免為假執行。
    事實及理由
一、本件被告丁○○、戊○○、丙○○、己○○、庚○○5人均
    未於最後言詞辯論期日到場，核皆無民事訴訟法第386條所
    列各款情形，爰依原告之聲請，由其一造辯論而為判決。
二、原告起訴主張：伊於民國95年2月15日購得坐落臺中市○區
    ○○○段186-12地號、面積23平方公尺之土地權利範圍全部
    （以下簡稱系爭土地），並經登記為該土地所有權人。系爭
    土地與被告甲○○所有坐落同段187-145地號，及被告丁○○、戊○○、丙○○、己○○、庚○○（以下簡稱被告丁○○等5人）所有坐落同段187-65地號2筆土地均相鄰，詎被告
    甲○○所有、坐落187-45號土地之地上物（以下簡稱(一)號建
    物），及被告丁○○等5人所有、坐落187-65號土地上之地
    上物（以下簡稱(二)號建物），均未經原告同意，亦無正當權
    源，而分別越界占用系爭土地如臺中市中山地政事務所96年
    5月31日複丈成果圖（業經本判決引用為附圖）所示：(一)A部
    分、面積0.0019公頃，及(二)B部分、面積0.0004公頃，為此
    依據民法第767條前段規定提起本件訴訟，並聲明：(一)被告
    甲○○應將系爭土地如附圖所示A部分、面積0.0019公頃土
    地上之建物拆除，並將該部分土地返還原告；(二)被告丁○○
    等5人應將系爭土地如附圖所示B部分、面積0.0004公頃土地
    上之建物拆除，並將該部分土地返還原告；(三)願供擔保，請
    准宣告假執行。
三、被告甲○○於其所有之(一)號建物，占用系爭土地如附圖所示
    A部分、面積0.0019公頃之事實，並無爭執，惟抗辯：系爭
    土地與(一)號建物原均屬訴外人賴氏家族所有，伊係向賴氏家
    族中之賴木山購得該建物，且居住在該建物內已達數十年，
    其間系爭土地之前所有權人從未對伊主張越界使用土地，顯
    見在原告之前之系爭土地所有權人已同意被告之前手使用系
    爭土地，依最高法院48年臺上字第1457號判例意旨，伊所有
    之(一)號建物使用系爭土地自有合法權源等語，並聲明：駁回
    原告之訴及假執行之聲請；如受不利判決，願供擔保，請准
    免於假執行之宣告。
四、被告丁○○等5人未於最後言詞辯論期日到庭，惟於本院先
    前之勘驗期日及言詞辯論期日到場時，對於其等所有之(二)號
    建物，無正當權源而占用系爭土地如附圖所示B部分、面積
    0.0004公頃之事實亦無爭執，僅陳稱：願向原告購買(二)號建
    物占用之系爭土地如附圖所示B部分等語。
五、原告主張：其於95年2月15日經登記為系爭土地之所有權人
    ，被告甲○○所有、坐落在與系爭土地相鄰之同段187-145
    號土地上之(一)號建物，占用系爭土地如附圖所示A部分、面
    積0.0019公頃，另被告丁○○等5人所有、坐落在與系爭土
    地相鄰之同段187-65號土地上之(二)號建物，則無正當權源而
    占用系爭土地如附圖所示B部分、面積0.0004公頃等情，業
    據原告提出土地所有權狀1份及土地登記謄本2份為證，復經
    本院會同兩造至現場勘驗屬實，並囑託臺中市中山地政事務
    所就被告等興建之地上物占用系爭土地之位置與面積加以測
    量，繪有如附圖所示之複丈成果圖1份附卷可稽，且為被告
    等所不爭執，自堪信為真實。
六、原告另主張：被告甲○○所有之(一)號建物占用系爭土地如附
    圖所示A部分，未經原告同意，亦無正當權源，原告自得本
    於所有物返還請求權，請求被告甲○○拆除該建物無權占用
    系爭土地之A部分後，返還該部分土地予原告等語，為該被
    告所否認，並以前揭情詞置辯，從而本件應審究者，厥為：
    被告甲○○所有之(一)號建物占用系爭土地如附圖所示A部分
    ，有無正當權源？而按以無權占有為原因，請求返還所有物
    之訴，被告對原告就其物有所有權存在之事實無爭執，而僅
    以非無權占有為抗辯者，原告於被告無權占有之事實，無舉
    證責任。被告應就其取得占有，係有正當權源之事實證明之
    。如不能證明，則應認原告之請求為有理由。被告甲○○對
    系爭土地為原告所有一事既無爭執，惟抗辯其所有之(一)號建
    物占用該土地如附圖所示A部分乃有合法權源，則依前揭說
    明，應由被告甲○○就其所辯非無權占用之事，負舉證責任
    。被告甲○○針對其抗辯：系爭土地與(一)號建物原均屬訴外
    人賴氏家族所有，伊係向賴氏家族中之賴木山購得該建物等
    情，固提出日據時代之土地登記簿影本、建物買賣契約書影
    本及租賃契約書影本各1份為證，然其中日據時代之土地登
    記簿影本，僅能證明系爭土地在自臺中市○○○段186-1地
    號土地分割而出前之所有權歸屬情形，尚難憑此即認系爭土
    地之前所有權人曾同意(一)號建物占用系爭土地。至於建物買
    賣契約書，係有關訴外人洪將向訴外人賴木山購買坐落臺中
    市○○○段187地號土地上房屋1棟之合約，另份租賃契約則
    為關於訴外人陳建上、陳震東與吳天憐將坐落臺中市○○○
    段187-1地號土地出租予訴外人洪將之書契，然原告既否認
    該等書證足以證明(一)號建物占用系爭土地之部分乃有正當權
    源，被告甲○○對於該等書證中提及之上開地段187、187-1
    號土地與房屋，與系爭土地及(一)號建物有何關聯？又訴外人
    賴木山、陳建上、陳震東與吳天憐是否為系爭土地之前手，
    或其等有何權利同意(一)號建物使用系爭土地之一部作為建築
    基地？等問題，均未能舉證證實，則該等書證自無從證明被
    告甲○○所辯：系爭土地之前手已同意(一)號建物占用該土地
    如附圖所示A部分等情屬實。被告甲○○復未能提出其他證
    據，證明其所有之(一)號建物占用如附圖所示A部分土地有何
    正當權源，揆諸前揭說明，其自應承受此項應由其負舉證責
    任之事實無法證明所生之不利益，從而，原告主張被告甲○○所有之(一)號建物係無權占用系爭土地如附圖所示A部分一
    節，應屬可採。
七、按所有人對於無權占有或侵奪其所有物者，得請求返還之，
    民法第767條前段定有明文。系爭土地為原告所有，被告甲○○所有之(一)號建物及被告丁○○等5人所有之(二)號建物，
    無正當權源，而分別占用系爭土地如附圖所示(一)A部分、面
    積0.0019公頃，及(二)B部分、面積0.0004公頃，業如前述，
    從而，原告依據前揭規定，請求被告甲○○與被告丁○○等
    5人應分別將(一)、(二)號建物占用系爭土地如附圖所示之A、B
    部分拆除後，將該2部分土地返還原告，自屬有據，應予准
    許。
八、原告與被告甲○○均陳明願供擔保，聲請宣告或免為假執行
    ，經核均無不合，爰分別酌定相當擔保金額予以准許。
九、訴訟費用負擔之依據：民事訴訟法第78條、第85條第1項前
    段。
中　　華　　民　　國　　96　　年　　10 　月　　 9　　日
                  民事第二庭    法  官  鍾啟煒
正本係照原本作成。
如對本判決上訴，須於判決送達後20日內向本院提出上訴狀。
中　　華　　民　　國　　96　　年　　10 　月　　 9　　日
                                書記官
